ACORDAO-COMPLETO-2491609

ACÓRDÃO 2925/2022 ATA 18/2022 - SEGUNDA CÂMARA

VISTOS, relatados e discutidos estes autos de tomada de contas especial instaurada pelo Ministério do Turismo (MTur) em desfavor de Cleide Maria de Souza Oliveira, como então prefeita de Pesqueira - PE (gestão: 2009-2012) , diante da impugnação dos dispêndios inerentes ao Convênio n.º 394/2009 destinado à realização do projeto intitulado como "Festa de São João" sob o valor original de R$ 110.000,00 pelo aporte de R$ 100.000,00 em recursos federais e R$ 10.000,00 em recursos da contrapartida, tendo a vigência do ajuste sido estipulada para o período de 9/6 a 23/10/2009;
ACORDAM os Ministros do Tribunal de Contas da União, reunidos na Sessão da 2ª Câmara, ante as razões expostas pelo Relator, em:
9.1. rejeitar parcialmente as alegações de defesa oferecidas por Cleide Maria de Souza Oliveira;
9.2. fixar o novo e improrrogável prazo de 15 (quinze) dias, nos termos do art. 12, §§ 1º e 2º, da Lei n.º 8.443, de 1992, e do art. 202, §§ 2º e 3º, do RITCU, para que Cleide Maria de Souza Oliveira comprove perante o Tribunal, nos termos do art. 214, III, "a", do RITCU, o recolhimento do correspondente débito em favor do Tesouro Nacional, com a atualização monetária até o efetivo recolhimento, nos termos da legislação em vigor, sob as seguintes condições:
	Data da Ocorrência
	Valor Original (em R$) 

	16/9/2009
	57.582,00

9.3. informar à aludida responsável que a liquidação tempestiva do débito, com a incidência apenas da atualização monetária, sanará o processo e permitirá que as suas contas sejam julgadas regulares com ressalva, dando-lhe quitação, ao passo que, de outra sorte, o não recolhimento da dívida ensejará o julgamento pela irregularidade das contas, com a condenação em débito, não só atualizado, mas, aí, acrescido de juros de mora, além da eventual aplicação de multa legal sob o valor de até 100% do débito atualizado, nos termos do art. 202, §§ 3º e 4º, do RITCU;
9.4. autorizar, caso requerido, nos termos do art. 26 da Lei n.º 8.443, de 1992, e do art. 217 do RITCU, o parcelamento da dívida fixada por este Acórdão em até 36 (trinta e seis) parcelas mensais e sucessivas, com a devida atualização monetária e os correspondentes acréscimos legais, esclarecendo à responsável que a falta de pagamento de qualquer parcela importará no vencimento antecipado do saldo devedor, nos termos do art. 217, § 2º, do RITCU, sem prejuízo das demais medidas legais; e
9.5. enviar a cópia do presente Acórdão, com o Relatório e a Proposta de Deliberação, à aludida responsável, para ciência e adoção das providências cabíveis dentro do prazo assinalado.

Tomada de Contas Especial instaurada pelo Ministério do Turismo (MTur) em desfavor de Cleide Maria de Souza Oliveira, como então prefeita de Pesqueira  PE (gestão: 2009-2012), diante da impugnação dos dispêndios inerentes ao Convênio n.º 394/2009 destinado à realização do projeto intitulado como Festa de São João sob o valor original de R$ 110.000,00 pelo aporte de R$ 100.000,00 em recursos federais e R$ 10.000,00 em recursos da contrapartida, tendo a vigência do ajuste sido estipulada para o período de 9/6 a 23/10/2009.

Segunda Câmara

Município de Pesqueira - PE.

3. Responsável: Cleide Maria de Souza Oliveira (CPF XXX.423.164-XX).

13.1. Ministros presentes: Bruno Dantas (Presidente), Augusto Nardes e Antonio Anastasia.
13.2. Ministro-Substituto convocado: Marcos Bemquerer Costa.
13.3. Ministro-Substituto presente: André Luís de Carvalho (Relator).

ACORDAO-COMPLETO-2556625

Acórdão de Relação 7153/2022 - Segunda Câmara

Acórdão de Relação

ANDRÉ DE CARVALHO

Trata-se de tomada de contas especial instaurada pelo Ministério do Turismo (MTur) em desfavor de Cleide Maria de Souza Oliveira, como então prefeita de Pesqueira - PE (gestão: 2009-2012) , diante da impugnação dos dispêndios inerentes ao Convênio n.º 394/2009 destinado à realização do projeto intitulado como "Festa de São João" sob o valor original de R$ 110.000,00 pelo aporte de R$ 100.000,00 em recursos federais e R$ 10.000,00 em recursos da contrapartida, tendo a vigência do ajuste sido estipulada para o período de 9/6 a 23/10/2009.
2.	Após a análise final do feito, o Auditor Federal Valber Lemos Sabino de Oliveira lançou o seu parecer conclusivo à Peça 31, com a anuência dos dirigentes da Secex-TCE (Peças 32 e 33) , nos seguintes termos:
" (...) HISTÓRICO
2.	O convênio foi firmado no valor de R$ 110.000,00, sendo R$ 100.000,00 à conta do concedente e R$ 10.000,00 referentes à contrapartida do convenente. Teve vigência de 9/6/2009 a 23/10/2009, com mais trinta dias para a apresentação da prestação de contas. Os recursos foram liberados por meio da Ordem Bancária 2009OB801295, de 8/9/2009 (peça 1, p. 59) . O crédito na conta específica ocorreu no dia 10/9/2009 (peça 8, p. 131) .
3.	A prestação de contas e complementações enviadas por meio dos Ofícios 605/2009, 449/2010 e 121/2014 (peça 1, p. 69, 87 e 111) foram analisadas por meio dos Pareceres Técnicos 36/2010, 1052/2013 e da Nota Técnica 61/2014 (peça 1, p. 71-77, 89-91 e 97-102, respectivamente) .
4.	O fundamento para a instauração da Tomada de Contas Especial, conforme apontado no Parecer Técnico 1052/2013 e Nota Técnica 61/2014 (peça 1, p. 89-91 e 97-102) , foi a verificação de das seguintes irregularidades:
- não encaminhamento de: documentação comprobatória da realização dos itens referentes à infraestrutura de cervejaria coberta; contratação das atrações musicais, Santanna e Maciel Melo; inserção de mídia em TV de abrangência local; declaração ou comprovação de realização do vídeo institucional; e declaração da Convenente acerca da gratuidade ou não do evento;
- não apresentação de contrato de exclusividade que justificasse a contratação de artistas por inexigibilidade, tendo em vista o posicionamento do TCU no Acórdão 96/2008-TCU-Plenário;
- utilização indevida da modalidade licitatória Convite para a contratação de serviços considerados bens comuns, em detrimento da Lei 10.520/2002 e do Decreto 5.504/2005.
5.	Por meio do Ofício 249/2014/CGCV/SPOA/DGI/SE/MTur (peça 1, p. 107) , o Ministério do Turismo notificou a responsável da reprovação da prestação de contas, requerendo a devolução dos recursos.
6.	Diante do não saneamento das irregularidades apontadas e da não devolução dos recursos, instaurou-se a Tomada de Contas Especial. No Relatório de Tomada de Contas Especial 653/2014 (peça 1, p. 130-134) , conclui-se que o prejuízo importaria no valor total dos recursos repassados, imputando-se a responsabilidade à Sra. Cleide Maria de Souza Oliveira, prefeita do município de Pesqueira (PE) na gestão 2009-2012, uma vez que foi a gestora do convênio.
7.	O Relatório de Auditoria 705/2015 da Controladoria Geral da União (peça 1, p. 154-156) também chegou às mesmas conclusões. Após serem emitidos o Certificado de Auditoria, o Parecer do Dirigente e o Pronunciamento Ministerial (peça 1, p. 158, 159 e 164) , o processo foi remetido a esse Tribunal.
8.	A instrução constante da peça 4 propôs a realização de diligência ao Ministério do Turismo, a fim de que o referido órgão encaminhasse a esta Secretaria de Controle Externo os documentos relativos à prestação de contas do Convênio 394/2009 - Siafi 703614, apresentados àquele Ministério pela Sra. Cleide Maria de Souza Oliveira.
9.	A referida diligência foi acatada pelo titular da 2ª Divisão Técnica e pelo titular da Unidade Técnica, sendo procedida por meio do Ofício 839/2016-TCU/Secex-PE, de 14/6/2016, (peça 6) , cuja ciência ocorreu no dia 23/6/2016, conforme AR constante à peça 7. 
10. Em resposta ao ofício de diligência supra mencionado o Ministério do Turismo encaminhou a esta Secretaria de Controle Externo os documentos constantes às peças 8, 9 e 10.
EXAME TÉCNICO
11. Na instrução de peça 12, propor-se realizar a citação da responsável. A realização da citação proposta (peça 12) ocorreu mediante o Ofício 0282/2017-TCU/SECEX-PE, de 14/3/2017, AR de peça 16, e, em resposta ao referido ofício citatório, foi enviada a documentação de peças 25, 26 e 27, referente às alegações de defesa da responsável, Sra. Cleide Maria de Souza Oliveira. A citação foi realizada nos moldes transcritos abaixo:
'PROPOSTA DE ENCAMINHAMENTO
30. Diante do exposto, submetem-se os autos à consideração superior, propondo:
a) realizar a citação da Sra. Cleide Maria de Souza Oliveira, CPF XXX.423.164-XX, ex-prefeita do município de Pesqueira (PE) , na gestão 2009-2012, com fundamento nos arts. 10, § 1º, e 12, incisos I e II, da Lei 8.443/1992 c/c o art. 202, incisos I e II, do RI/TCU, para que, no prazo de quinze dias, apresente alegações de defesa e/ou recolha aos cofres do Tesouro Nacional a quantia abaixo indicada, atualizada monetariamente a partir da respectiva data até o efetivo recolhimento, na forma da legislação em vigor, abatendo-se, na ocasião, a quantia de R$ 5.095,14, ressarcida em 19/11/2009 (peça 8, p. 82) , tendo em vista a ocorrência mencionada a seguir:
Ocorrência: não comprovação da boa e regular aplicação dos recursos repassados pelo Convênio 394/2009 - Siafi 703614, celebrado entre o Ministério do Turismo e a Prefeitura Municipal de Palmares (PE) , que tinha como objeto apoiar a implementação do Projeto 'Festa de São João'.
Valor (R$)	Data
100.000,00	10/9/2009
O valor atualizado do débito até 23/2/2017 é de R$ 152.822,91
Responsável: Sra. Cleide Maria de Souza Oliveira, CPF XXX.423.164-XX, ex-prefeita de Palmares (PE) , na Gestão 2009-2012.
Condutas:
a) não apresentar documentos que comprovassem a realização dos itens referentes à infraestrutura de cervejaria coberta; contratação das atrações musicais Santanna e Maciel Melo; inserção de mídia em TV de abrangência local; declaração ou comprovação de realização do vídeo institucional; e declaração da Convenente acerca da gratuidade ou não do evento, descumprindo-se o art. 93 do Decreto-Lei 200/1967, os arts. 62 e 63 da Lei 4.320/1964, e o inciso II do § 2º do art. 50 da Portaria Interministerial 127/2008;
b) não apresentar os contratos de exclusividade que justificasse a contratação de artistas por inexigibilidade, tendo em vista o posicionamento do TCU no Acórdão 96/2008-TCU-Plenário;
c) não apresentar notas fiscais e recibos emitidos em nome das bandas e assinadas por seus representantes legais ou pelos seus empresários exclusivo, sendo essa representação ou exclusividade registrada em cartório, o que impede o estabelecimento do nexo causal entre as despesas efetuadas com os recursos recebidos e a execução financeira do objeto, conforme Plano de Trabalho, que consistiria no efetivo pagamento à banda que deveria se apresentar no evento, descumprindo-se o art. 63 da Lei 4.320/1964, art. 93 do Decreto Lei 200/1967, inciso II do § 2º do art. 50 da Portaria Interministerial 127/2008 e Parágrafo Primeiro da Cláusula Sétima do Termo de Convênio;
d) apresentar notas fiscais sem a atesto dos serviços prestados, comprometendo a regular liquidação da despesa, o que está em desacordo ao disposto no art. 63 da Lei 4.320/1964.
Evidências: Parecer Técnico 1052/2013 e Nota Técnica 61/2014 (peça 1, p. 89-91 e 97-102) ; Processo Licitatório 61/2009 - Inexigibilidade de Licitação 10/2009 (peça 8, p. 51-53) ; Contratos de Exclusividade (peça 8, p. 54-55) ; Notas Fiscais 113 e 114 (peça 8, p. 33 e 36, respectivamente) ; Nota Fiscal 78 (peça 8, p. 29) ; e Notas Fiscais 1108, 1109, 1206, 1207 e 1208 (peça 8, p. 24, 26, 40, 43 e 46, respectivamente) .'
Análise das alegações de defesa
12. Inicialmente, a defendente alega, nestes termos, que cumpriu integralmente as obrigações assumidas no Convênio 394/2009 (peça 25, p. 2) :
' (...) 
As ações previstas e integralmente realizadas pelo Município foram exclusivamente: Divulgação do evento por mídia, locação de arquibancada, locação de tenda para cervejaria, locação de palco, locação e infra-estrutura para palhoção, locação de banheiros químicos, contratação de show artístico do cantor Santanna e contratação de show artístico do cantor Maciel Melo.
 (...) 
No entanto, não houve qualquer irregularidade na execução do Contrato de Repasse em comento, tanto é assim, que a execução física e financeira do convênio foi cumprida de forma integral, tendo a prestação de contas ofertada demonstrado cabalmente a boa e regular utilização dos recursos repassados, inclusive realizando a devolução do saldo de R$ 5.096,14 (cinco mil, noventa e seis Reais e quatorze centavos) não utilizado.'
 (...) 
13. Mais adiante (peça 25, p. 8) , trata da explicação acerca da ocorrência do procedimento licitatório com a utilização da modalidade 'inexigibilidade', nos seguintes termos (em letras maiúsculas no original) :
' (...) 
No caso sob análise, conforme ajustado pelo projeto lançado no convênio, o município realizou a contratação de dois artistas consagrados do meio musical, quais sejam Maciel Mello e Santanna, para realização de show durante os festejos do São João 2009 de Pesqueira/PE.
 (...) 
Estes fatos dotam a contratação em análise das condições exigidas pelo art. 25, III, da Lei de Licitações como requisitos da contratação direta por inexigibilidade.
 (...) '
14. Ao final (peça 25, p. 10) , requer o 'arquivamento da Tomada de Contas Especial, ou alternativamente, o seu sobrestamento até a realização de nova indicação de qual documento ainda é indispensável para a sua aprovação ante a falha do Ministério do Turismo da não realização da vistoria técnica'.
Análise de defesa
15. Adicionalmente, foi anexada aos autos (peça 26) documentação à título de alegações de defesa, assinada pela própria responsável, Sra. Cleide Maria de Souza Oliveira, na qual discorre precipuamente quanto ao procedimento licitatório utilizado.
16. Na peça 26, há menção a diversos acórdãos do TCU a respeito de casos semelhantes, parcialmente favoráveis à sua lide e traz uma série de documentos buscando comprovar a realização do certame na sua plenitude, a seguir colacionados:
16.1. documentos referentes aos questionamentos do item 'a' do ofício citatório:
16.1.1. contrato com a empresa vencedora do certame licitatório (peça 26, p. 298-299) , responsável pela montagem da infraestrutura do evento, Certec Estruturas Metálicas Ltda. ME (peça 26, p. 303-306) , e fotografias do evento com as estruturas montadas (peça 25, p. 24, e peça 26, p. 127-137) ;
16.1.2. contrato de prestação de serviço 061/09 com a empresa W Som e Eventos Whênio Thiago Alencar dos Santos, representante das atrações Santanna e Banda, Maciel e Melo e Banda, entre outros (peça 26, p. 113-116) ;
16.1.3. declaração acerca da gratuidade do evento (peça 25, p. 25) ;
16.2. documento referente ao questionamento do item 'b' do ofício citatório:
16.2.1. carta de exclusividade (peça 25, p. 173-176 e peça 26, p. 78-81) ;
16.3. documentos referentes aos questionamentos dos itens 'c' e 'd' do ofício citatório:
16.3.1. notas fiscais e recibos emitidos em nome das bandas e pela empresa responsável pela publicidade do evento (peça 25, p. 106-137 e peça 26, p. 140-180) ; extratos bancários e recibos (peça 25, p. 70-75 e 85-94) , cópias de cheques (peça 25, p. 97-104) .
17. Além da documentação citada acima, foi apresentada documentação adicional buscando comprovar a realização efetiva do evento denominado 'Festa de São João', no ano de 2009. Como exemplo, podemos citar fotografias (peça 25, p. 24 e peça 26, 127-137) , a solicitação ao Comandante da 2ª Cia. do 15º BPM, Capitão Fábio Cézar de Souza Lins (peça 25, p. 26) , por meio do Ofício SECTUR 066/2009, datado de 4/6/2009, de policiamento no local do evento, com recibo aposto no documento, e também a declaração do Delegado de Polícia, Sr. Guido Lins Cavalcanti (peça 25, p. 29) , atestando a realização do evento 'São João Família 2009', com realizações de apresentações culturais e shows artísticos.
18. Para a execução das atrações musicais, foi celebrado o Contrato 61/2009 com a empresa W. Som e Eventos Whênio Thyago Alencar dos Santos, CNPJ 08.097.841/0001-70, por meio do Processo de Licitação 61/2009-Inexigibilidade 10/2009, com base no art. 25, inciso III, da Lei 8.666/1993 (peça 8, p. 51-53) , cujo contrato encontra-se à peça 8, p. 47-50.
19. Vale salientar que o referido contrato, no valor de R$ 122.000,00, tinha como objeto a apresentação das atrações artísticas: Santanna e Banda, Maciel Melo e Banda, Arnaldo Farias e Banda, Território Nordestino, Givaldo e os Bons do Forró, Irah Caldeira, Petrúcio Amorim e Wagner Carvalho, e que somente as duas primeiras atrações, no valor de R$ 58.000,00, foram custeadas com recursos do Convênio 394/2009 - Siconv 703614 (peça 1, p. 37-54) , sob análise.
20. Para a realização dos serviços de infraestrutura previstos, foi celebrado o contrato de prestação de serviços 6/2009 (peça 8, p. 78-81) , com a empresa Certec Estruturas Metálicas Ltda. ME, CNPJ 02.520.264/0001-00, no valor de R$ 148.150,00, cujo objeto era a prestação de serviços de infraestrutura para a realização dos eventos, conforme projeto. Dentre esses eventos, estava a Festa de São João, financiada pelo Convênio 394/2009 - Siconv 703614, cujas despesas com infraestrutura somaram o montante de R$ 41.000,00, conforme previsto no Plano de Trabalho (peça 1, p. 13-14) .
21. Para suprir o item referente à divulgação de mídia de eventos, foi celebrado o contrato de prestação de serviços 7/2009 (peça 9, p. 34-36) , com a empresa JAK - Criações de Artes e Comunicações, CNPJ 09.524.876/0001-01, no valor de R$ 77.180,00, cujo objeto era a prestação de serviços de Publicidade para Produção de VT, YV, Jornal, Rádio, confecção de panfletos, cartazes, boletins de divulgação da cidade de Pesqueira, Jornal de Circulação Estadual e Outdoor. Desse total, R$ 11.000,00 dizia respeito a despesas realizadas com recursos do Convênio 394/2009 - Siconv 703614, conforme previsto no Plano de Trabalho (peça 1, p. 13-14) . A avaliação sobre a comprovação da execução da despesa foi realizada no item 34, adiante.
22. Em relação à contratação de bandas para a realização de shows por meio de inexigibilidade de licitação, o Acórdão 96/2008-TCU-Plenário, Sessão de 30/1/2008, determinou ao Ministério do Turismo, dentre outras, a obrigatoriedade de adoção de algumas providências a serem tomadas pela Convenente na execução de Convênio com recursos federais, as quais deveriam ser comprovadas quando da prestação de contas, sob pena de glosa dos valores envolvidos:
'9.5.1. quando da contratação de artistas consagrados, enquadrados na hipótese de inexigibilidade prevista no inciso III do art. 25 da Lei nº 8.666/1992, por meio de intermediários ou representantes:
9.5.1.1. deve ser apresentada cópia do contrato de exclusividade dos artistas com o empresário contratado, registrado em cartório. Deve ser ressaltado que o contrato de exclusividade difere da autorização que confere exclusividade apenas para os dias correspondentes à apresentação dos artistas e que é restrita à localidade do evento;
9.5.1.2. o contrato deve ser publicado no Diário Oficial da União, no prazo de cinco dias, previsto no art. 26 da Lei de Licitações e Contratos Administrativos, sob pena de glosa dos valores envolvidos.'
23. Posteriormente, a jurisprudência dessa Corte de Contas sobre o tema evoluiu, e no Acórdão 1435/2017-TCU-Plenário, Sessão de 5/7/2017, proferido em processo de Consulta relatado pelo Exmo. Ministro Vital do Rêgo (com Voto de Revisor do Exmo. Ministro Augusto Sherman) , o TCU respondeu ao Ministério do Turismo o seguinte:
'9.2.1. a apresentação apenas de autorização/atesto/carta de exclusividade que confere exclusividade ao empresário do artista somente para o (s) dia (s) correspondente (s) à apresentação deste, sendo ainda restrita à localidade do evento, não atende aos pressupostos do art. 25, inciso III, da Lei 8.666/1993, representando impropriedade na execução do convênio;
9.2.2. do mesmo modo, contrariam o sobredito dispositivo legal as situações de contrato de exclusividade - entre o artista/banda e o empresário - apresentado sem registro em cartório, bem como de não apresentação, pelo convenente, do próprio contrato de exclusividade;
9.2.3. tais situações, no entanto, podem não ensejar, por si sós, o julgamento pela irregularidade das contas tampouco a condenação em débito do (s) responsável (is) , a partir das circunstâncias inerentes a cada caso concreto, uma vez que a existência de dano aos cofres públicos, a ser comprovada mediante instauração da devida tomada de contas especial, tende a se evidenciar em cada caso, entre outras questões, quando:
9.2.3.1. houver indícios de inexecução do evento objeto do convênio; ou
9.2.3.2. não for possível comprovar o nexo de causalidade, ou seja, que os pagamentos tenham sido recebidos pelo artista ou por seu representante devidamente habilitado, seja detentor de contrato de exclusividade, portador de instrumento de procuração ou carta de exclusividade, devidamente registrados em cartório.'
24. Desse julgado, extrai-se o entendimento de que o pressuposto é que a inexigibilidade se aplica somente a artista ou banda e não a produtora de eventos e, portanto:
a)	 a contratação de artistas, via intermediário, por inexigibilidade de licitação, baseada em exclusividade, deve ser feita mediante a apresentação de Contrato de Exclusividade; 
b) não são contratos de exclusividade considerados legalmente válidos para fins de contratação de intermediários de artistas por inexigibilidade, a serem pagos com recursos federais, os documentos: i. restritos ao dia do evento; ii. restritos à localidade do evento; iii. não registrados em cartório; 
c) a não apresentação do contrato de exclusividade pela entidade convenente, ou a apresentação de contrato não considerado válido, configura burla ao art. 25, inciso III, da Lei 8.666/1993;
d) em caso de ocorrência no disposto na alínea 'c' (contratação indevida de intermediário de artistas por inexigibilidade) , para se considerar que há uma segunda irregularidade, de não comprovação da boa e regular utilização de recursos, causadora de danos ao Erário, deverá se verificar a ocorrência de uma dessas duas situações: 
d.1) inexecução física; ou 
d.2) ausência de comprovação de nexo causal entre os recursos do convênio e pagamentos aos artistas (entenda-se como nexo causal, o pagamento ao artista, ao representante legal da banda, ou ao intermediário exclusivo legalmente constituído) .
25. No caso em tela, entretanto, verifica-se que a inexigibilidade de licitação foi realizada para contratar a empresa W. Som e Eventos Whênio Thyago Alencar dos Santos, que intermediou a contratação das bandas e sem comprovação da exclusividade dessa empresa. Dessa forma, o procedimento licitatório realizado pelo convenente descumpriu o art. 25, inciso III, da Lei 8.666/1993.
26. No entanto, sob o aspecto técnico, tal irregularidade não ensejaria débito, se comprovada a correta execução física e financeira do Convênio 394/2009 - Siconv 703614. 
27. Para comprovar integralmente a execução física do objeto, seria necessário que o convenente comprovasse a realização do evento e dos itens referentes à infraestrutura, apresentando, dentre outras coisas, documentos que comprovassem a realização dos itens referentes à infraestrutura de cervejaria coberta; apresentação dos artistas musicais Santanna e Maciel Melo; inserção de mídia em TV de abrangência local; declaração ou comprovação de realização do vídeo institucional; e declaração da Convenente acerca da gratuidade ou não do evento.
28. No que diz respeito à execução financeira da realização dos shows, o convenente, tendo contratado a empresa W. Som e Eventos Whênio Thiago Alencar dos Santos (peça 8, p. 47-50) , teria que comprovar que os recursos do convênio foram efetivamente destinados às bandas que se apresentaram no evento. Assim, deveriam ter sido apresentados notas fiscais e recibos emitidos em nome das bandas e assinados por seus representantes legais ou pelos seus empresários exclusivos, sendo que essa representação ou exclusividade deveria ser registrada em cartório.
29. Na documentação apresentada, todavia, não há comprovação de que os valores pagos à empresa W. Som e Eventos Whênio Thiago Alencar dos Santos correspondem aos que foram efetivamente pagos aos artistas que se apresentaram no evento objeto do convênio, não sendo comprovado, assim, o nexo causal entre os recursos recebidos e os pagamentos efetuados, conforme consta do Acórdão 96/2008-TCU-Plenário c/c Acórdão 1435/2017-TCU-Plenário, descumprindo-se o art. 63 da Lei 4.320/1964, art. 93 do Decreto Lei 200/1967, e inciso II do § 2º do art. 50 da Portaria Interministerial 127/2008. É de se salientar que o Parágrafo Primeiro da Cláusula Sétima do Termo de Convênio estabelecia que os pagamentos efetuados com recursos do convênio estariam sujeitos à identificação do beneficiário final e à obrigatoriedade de depósito em sua conta bancária, o que não aconteceu no caso dos artistas (peça 8, p. 112) .
30. Nesse sentido é o Voto do Exmo. Ministro Marcos Bemquerer, que fundamentou o Acórdão 4299/2014-TCU-Segunda Câmara:
'9.	 Ademais, como destacado nas análises efetuadas pela Unidade Técnica e pelo MP/TCU, agrava a situação apresentada no Relatório do Tomador de Contas, de incerteza sobre o destino dado aos recursos federais, a ausência, nos autos, de recibos dos cachês supostamente pagos, o desconhecimento dos reais valores de mercado pagos às empresas indicadas para participarem do evento e a contratação por inexigibilidade de licitação em desacordo com o art. 25, inciso III, da Lei 8.666/1993, tendo em vista que as informações constantes do processo indicam que a empresa contratada não era representante exclusiva das bandas ou artistas indicados.
 (...) 
15. Tais elementos demonstram a ocorrência de pagamento à empresa contratada com recursos da conta específica do Convênio 482/2008, entretanto, não há como se afirmar que os valores pagos à empresa individual Marcos Correia Valdevino foram utilizados na realização do objeto pactuado, tampouco demonstram o nexo de causalidade entre as verbas repassadas e o fim a que elas se destinavam.'
31. Ressalte-se que o termo do Convênio 394/2009 - Siconv 703614 (peça 1, p. 37-54) exigia, expressamente, em sua cláusula terceira, alínea 'll' (peça 1, p. 42) , na hipótese de contratação direta de artista consagrado, enquadrados na hipótese de inexigibilidade prevista no inciso III do art. 25 da Lei 8.666/1993, por meio de intermediário ou representante, apresentação de contrato de exclusividade, sob pena de glosa dos valores envolvidos, ressaltando ainda que contrato de exclusividade não se confunde com autorização que confere exclusividade para o dia da apresentação do artista e que é restrita à localidade do evento.
32. Conforme o entendimento que deflui da parte final do subitem 9.2.3.2 do Acórdão 1435/2017-TCU-Plenário, alterado por ocasião da prolação do Acórdão 2730/2017-TCU-Plenário, para comprovar o nexo de causalidade, o pagamento ao portador de instrumento de procuração e carta de exclusividade não é suficiente.
33. O novo Acórdão, aprovado a unanimidade do Plenário, não se opõe ao entendimento de que a carta de exclusividade, por si só, não dá ensejo ao julgamento das contas pela irregularidade, tampouco à condenação em débito, cabendo examinar as circunstâncias inerentes a cada caso concreto, em especial a realização da apresentação contratada (9.2.3.1) e o nexo de causalidade entre os recursos e o pagamento do artista (9.2.3.2) . Porém, consagra o entendimento de que o nexo de causalidade entre a receita e a despesa somente pode ser extraído de recibos ou de outros documentos que comprovem o repasse dos recursos do convênio ao artista ou ao seu representante exclusivo, jamais ao intermediário detentor de instrumento de procuração ou carta de exclusividade, mesmo que registrados em cartório. 
34. Dessa forma, analisando-se os documentos constantes nos autos, verificou-se que:
34.1. a execução física do objeto do convênio foi parcialmente comprovada, em virtude da apresentação de documentos que comprovam a realização dos itens referentes à infraestrutura do evento (cf. relatório fotográfico de peça 26, p. 127-137) ; apresentação dos artistas musicais, Santanna e Maciel Melo (peça 25, p. 154-159) ; declaração da convenente acerca da gratuidade ou não do evento (peça 25, p. 25) ; e atestados de autoridades policiais (peça 25, p. 26-30) , confirmando a realização da festa.
34.2. a inserção de mídia em TV de abrangência local deveria ser comprovada com o encaminhamento de cópia do material de divulgação (VT) e declaração do veículo televisivo assinada pelo convenente e pela emissora. Tais comprovativos não foram enviados, foram objeto de ressalva no Parecer de Reanálise 1052/2013 (peça 1, p. 89-92) e, posteriormente, reprovados pela Nota Técnica 061/2014 (peça 1, p. 97-104) .
34.2.1. Ressalte-se que o contrato firmado com a empresa JAK Criações de Artes e Comunicações Ltda. ME foi aditivado, tendo sofrido alteração de valor de R$ 77.180,00 para R$ 19.295,00 (peças 1, p. 13-14, e 25, p. 40) .
34.2.2. Não obstante a ausência da documentação comprobatória mencionada acima, consta dos autos a nota fiscal de peça 25, p. 112, no valor de R$ 5.980,00, referente aos serviços de divulgação de mídia por parte da empresa JAK Criações de Artes e Comunicações Ltda. ME.
34.3. A execução financeira do convênio, no que se refere à contratação de shows, não foi adequadamente comprovada, uma vez que se contratou a empresa W. Som e Eventos Whênio Thiago Alencar dos Santos, por inexigibilidade de licitação, supostamente de acordo com o art. 25, inciso III, da Lei 8.666/1993, porém sem prova de seu direito de exclusividade sobre os artistas, não havendo, dessa forma, como estabelecer nexo de causalidade entre os recursos repassados e as despesas com tais apresentações, tendo em vista a ausência de comprovantes de recebimentos dos valores pelas bandas musicais, restando, dessa feita, um débito correspondente aos recursos federais usados no pagamento de tais atrações.
34.3.1. Entretanto, não há que se cogitar a responsabilização da empresa contratada, W. Som e Eventos Whênio Thiago Alencar dos Santos, mesmo com a ausência de comprovação do pagamento às bandas contratadas, visto que, conforme descrito no art. 174, do Código Tributário, 'a ação para a cobrança do crédito tributário prescreve em cinco anos, contados da data da sua constituição definitiva', enquanto que o art. 195, parágrafo único, estabelece que 'os livros obrigatórios de escrituração comercial e fiscal e os comprovantes dos lançamentos neles efetuados serão conservados até que ocorra a prescrição dos créditos tributários decorrentes das operações a que se refiram'.
34.3.2. Assim, a empresa W. Som e Eventos Whênio Thiago Alencar dos Santos não tem qualquer obrigação contratual ou legal de apresentar e guardar as notas fiscais emitidas por um prazo superior a cinco anos, o que já ocorreu, tendo em vista que os pagamentos foram realizados em 17/9/2009 (peça 8, p. 126 e 131) . Não tendo como se lhe exigir provas que pudesse comprovar a correta execução física e financeira do objeto do convênio, não deve ser responsabilizada solidariamente.
34.3.3. Nesse sentido é o Voto do Exmo. Ministro Relator Marcos Bemquerer, que fundamentou o Acórdão 10047/2015-TCU-Segunda Câmara:
'Quanto à empresa MR Promoções e Eventos, penso que não se deve imputar à sociedade empresária responsabilidade pelo débito apurado nestes autos, porque a obrigação de comprovar a aplicação de recursos públicos no objeto pactuado é do administrador público, haja vista o ônus decorrente das normas mencionadas no item 25 supra de comprovar o correto emprego das verbas federais percebidas, mediante a apresentação de documentos que atestem, de modo claro, os gastos e o correspondente liame de causalidade entre as despesas efetuadas e os recursos recebidos.
Como bem assentou a unidade técnica, 'não havendo previsão contratual de que a empresa deveria entregar à Prefeitura de Palmeirina as notas fiscais e recibos dos pagamentos efetuados às bandas e não havendo mais a obrigação legal de a empresa guardar os documentos fiscais após cinco anos do fato, concluiu-se que seu direito de defesa resta prejudicado'.'
34.3.4. Dessa forma, o débito remanescente se refere aos valores destinados ao pagamento das bandas contratadas, mas que não restou demonstrado que as atrações artísticas receberam tais pagamentos, e à inserção de mídia em TV de abrangência local, não comprovada. A tabela abaixo sumariza os valores correspondentes:
34.3.4.1. Valores (em R$ 1,00) obtidos a partir dos cheques de peça 25, p. 97-104, notas fiscais e empenhos de peça 25, p. 105-135 e DARF de peça 25, p. 137.
	Cheques
	IRRF
	ISS
	Valor Total da NF
	Data
	Recebedor

	8.415,00 
	135,00 
	450,00 
	9.000,00 
	16/09/2009
	Certec

	11.220,00 
	180,00 
	600,00 
	12.000,00 
	16/09/2009
	Certec

	5.591,30 
	89,70 
	299,00 
	5.980,00 
	16/09/2009
	JAK

	28.050,00 
	450,00 
	1.500,00 
	30.000,00 
	16/09/2009
	W. Som

	26.180,00 
	420,00 
	1.400,00 
	28.000,00 
	16/09/2009
	W. Som

	9.350,00 
	150,00 
	500,00 
	10.000,00 
	24/09/2009
	Certec

	3.272,50 
	52,50 
	175,00 
	3.500,00 
	24/09/2009
	Certec

	6.077,50 
	97,50 
	325,00 
	6.500,00 
	24/09/2009
	Certec

	9.350,00 
	420,00 
	 1.400,00 
	9.000,00 
	16/09/2009
	W. Som

				104.980,00

34.3.4.2.	O total glosado, correspondente às despesas pagas às empresas JAK Criações de Artes e Comunicações Ltda. ME (R$ 5.980,00) e W. Som e Eventos Whênio Thiago Alencar dos Santos (R$ 58.000,00) , alcança o montante de R$ 67.000,00. Assim, abatendo-se os 10% de participação da contrapartida, tem-se, a favor da União, um débito no montante de R$ 65.682,00 (R$ 72.980,00 - 10%) . O valor do saldo devolvido pela PM de Pesqueira corresponde a R$ 5.095,14 (peça 25, p. 137) .
Prescrição da Pretensão Punitiva
35. Vale ressaltar que a pretensão punitiva do TCU, conforme Acórdão 1441/2016-TCU-Plenário, Relator Min. Benjamin Zymler, que uniformizou a jurisprudência acerca dessa questão, subordina-se ao prazo geral de prescrição indicado no art. 205 do Código Civil, que é de dez anos, contado da data de ocorrência da irregularidade sancionada, nos termos do art. 189 do Código Civil, sendo este prazo interrompido pelo ato que ordenar a citação, a audiência ou a oitiva do responsável.
35.1. No caso em exame, não ocorreu a prescrição, uma vez que a irregularidade sancionada ocorreu em 23/10/2009, e o ato de ordenação da citação ocorreu em 10/3/2017 (peça 14) .
CONCLUSÃO
36. Em face da análise promovida na seção 'Exame Técnico', propõe-se rejeitar parcialmente as alegações de defesa apresentadas pela Sra. Cleide Maria de Souza Oliveira, CPF XXX.423.164-XX, uma vez que não foram suficientes para sanear as irregularidades a ela atribuídas e tampouco lograram afastar completamente o débito a ela imputado. O débito, antes de R$ 100.000,00, foi reduzido para R$ 63.980,00.
37. Verifica-se também que não houve a prescrição da pretensão punitiva, conforme análise já realizada.
38. Tendo em vista que não constam dos autos elementos que permitam reconhecer a boa-fé da responsável, sugere-se que as contas sejam julgadas irregulares, nos termos do art. 202, § 6º, do Regimento Interno do TCU, com a imputação do débito atualizado monetariamente e acrescido de juros de mora, nos termos do art. 202, §1º do Regimento Interno do TCU, descontado o valor eventualmente recolhido, com a aplicação da multa prevista no art. 57 da Lei 8.443/1992.
PROPOSTA DE ENCAMINHAMENTO
39. Diante do exposto, submetemos os autos à consideração superior, propondo ao Tribunal:
a) com fundamento nos arts. 1º, inciso I, 16, inciso III, alíneas 'b' e 'c', e §§ 1º e 3º da Lei  8.443/1992 c/c os arts. 19 e 23, inciso III, da mesma Lei, e com arts. 1º, inciso I, 209, incisos II e III, e §5º, 210 e 214, inciso III, do Regimento Interno, que sejam julgadas irregulares as contas da Sra. Cleide Maria de Souza Oliveira, CPF XXX.423.164-XX, ex-prefeita do município de Pesqueira-PE, e condená-la ao pagamento das quantias a seguir especificadas, com a fixação do prazo de quinze dias, a contar da notificação, para comprovar perante o Tribunal (art. 214, inciso III, alínea 'a', do Regimento Interno) , o recolhimento da dívida aos cofres do Tesouro Nacional, atualizada monetariamente e acrescida dos juros de mora, calculados a partir das datas discriminadas, até a data do recolhimento, na forma prevista na legislação em vigor, abatendo-se, na oportunidade, valores eventualmente ressarcidos:
	DATA DA OCORRÊNCIA
	VALOR ORIGINAL (R$ 1,00) 

	16/09/2009
	65.682,00

Débito (sem juros) atualizado até 1/1/2017: R$ 105.334,22 (peça 30) 
b) aplicar à Sra. Cleide Maria de Souza Oliveira, CPF XXX.423.164-XX, a multa prevista no art. 57 da Lei 8.443/1992 c/c o art. 267 do Regimento Interno, com a fixação do prazo de quinze dias, a contar da notificação, para comprovar, perante o Tribunal (art. 214, inciso III, alínea 'a', do Regimento Interno) , o recolhimento da dívida aos cofres do Tesouro Nacional, atualizada monetariamente desde a data do acórdão proferido até a do efetivo recolhimento, se forem pagas após o vencimento, na forma da legislação em vigor;
c) autorizar, desde logo, nos termos do art. 28, inciso II, da Lei 8.443/1992, a cobrança judicial da dívida, caso não atendida a notificação;
d) autorizar, desde logo, com fundamento no art. 26 da Lei 8.443/1992, c/c o art. 217, do Regimento Interno do TCU, caso seja do interesse da responsável, o parcelamento da dívida em até trinta e seis parcelas, incidindo sobre cada uma, os encargos legais devidos, sem prejuízo de alertá-la que, caso opte por essa forma de pagamento, a falta de comprovação do recolhimento de qualquer parcela implicará o vencimento antecipado do saldo devedor, nos termos do art. 26, parágrafo único, da Lei 8.443/1992, c/c o art. 217, §2º, do Regimento Interno do TCU;
e) enviar cópia do Acórdão a ser prolatado à Procuradoria da República no Estado do Pernambuco, nos termos do § 3º do art. 16 da Lei 8.443/1992, c/c o § 7º do art. 209 do Regimento Interno do TCU, para adoção das medidas cabíveis;
f) enviar cópia do Acórdão que vier a ser proferido ao Ministério do Turismo-MTur e à responsável, para ciência;
g) informar à Procuradoria da República no Estado do Pernambuco, ao Ministério do Turismo-MTur e à responsável, que a presente deliberação, acompanhada do Relatório e do Voto que a fundamenta, está disponível para a consulta no endereço https://www.tcu.gov.br/acordaos, além de esclarecer que, caso requerido, o TCU poderá fornecer sem custos as correspondentes cópias, de forma impressa; e
h) informar à Procuradoria da República no Estado do Pernambuco que, nos termos do parágrafo único do art. 62 da Resolução TCU 259/2014, os procuradores e membros do Ministério Público credenciados nesta Corte podem acessar os presentes autos de forma eletrônica e automática, ressalvados apenas os casos de eventuais peças classificadas como sigilosas, as quais requerem solicitação formal."
3.	Enfim, por intermédio do Exmo. Sr. Subprocurador-Geral Paulo Soares Bugarin, o MPTCU manifestou a sua parcial anuência à aludida proposta da unidade técnica, tendo lançado, para tanto, o seu parecer à Peça 34 nos seguintes termos:
" (...) 2. O pacto foi vigente no período de 9/6/2009 a 23/10/2009 e contou com o aporte de R$ 110.000,00, dos quais R$ 100.000,00 corresponderam à parcela de recursos sob a responsabilidade do concedente. De acordo com o plano de trabalho avençado, a verba deveria ser utilizada para a contratação de duas atrações musicais (R$ 58.000,00) , itens de infraestrutura para a realização do evento (R$ 41.000,00) e serviço de divulgação em mídia (R$ 11.000,00) .
3.	Ingressos os autos nesta Corte, a unidade técnica diligenciou o MTur com o objetivo de obter cópia integral da documentação apresentada a título de prestação de contas do convênio em questão. Após examinar os novos elementos trazidos ao feito (peças 8, 9 e 10) , promoveu a citação da ex-prefeita para que recolhesse aos cofres do Tesouro Nacional a integralidade dos recursos federais geridos ou apresentasse alegações de defesa sobre as seguintes irregularidades:
i) não apresentação de notas fiscais e recibos emitidos em nome das bandas contratadas e assinados por seus representantes legais;
ii) não comprovação da execução física de itens referentes à infraestrutura de cervejaria coberta, das atrações musicais Santanna e Maciel Melo e da inserção de mídia em TV local;
iii) contratação dos artistas em desacordo com os dispositivos da Lei Geral de Licitações, uma vez que se adotou a inexigibilidade de licitação, ainda que não tenham sido apresentados os contratos de representação exclusiva dos músicos;
iv) utilização indevida da modalidade convite para contratação de bens comuns e não apresentação de declaração de gratuidade do evento e de apresentação do vídeo institucional;
v) notas fiscais apresentadas sem o atesto dos serviços prestados, fato que comprometeu a regularidade da liquidação das despesas.
4.	Devidamente notificada, a responsável manifestou-se por meio dos expedientes de peças 25 e 26. Em síntese, argumenta ter realizado o objeto do Convênio 394/2009 seguindo os moldes previstos no plano de trabalho. Afirma que não houve irregularidade na contratação realizada por meio de inexigibilidade de licitação, uma vez que se tratava de artistas consagrados no meio musical, de modo que a situação se enquadraria no art. 25, inciso III, da Lei 8.443/92. A gestora também anexou contratos, fotografias, declaração de gratuidade do evento, cartas de exclusividade, notas fiscais, extratos bancários, dentre outros documentos. Ao final, requer o arquivamento do feito ou o seu sobrestamento para a produção de novos elementos probatórios.
5.	Por sua vez, a secretaria instrutora concluiu que os documentos apresentados pela ex-prefeita são suficientes para atestar a execução física dos itens de infraestrutura de cervejaria coberta e das atrações musicais Santanna e Maciel Melo, restando pendente de comprovação apenas a execução dos serviços de mídia em TV, o que resulta em dano ao erário no valor de R$ 5.980,00.
6.	No que tange à execução financeira da avença, considerou não ter sido elidida a irregularidade identificada na contratação dos músicos, uma vez que não foram apresentados os recibos de pagamento assinados pelos próprios artistas ou pelos seus verdadeiros representantes, acarretando um débito de R$ 58.000,00. Assim, considerando a participação da União no convênio, calculou que o valor da dívida a ser cobrada da gestora é de R$ 65.682,00. Por conseguinte, propôs julgar irregulares as contas de Cleide Maria de Souza Oliveira, condená-la ao ressarcimento de débito e ao pagamento de multa fundamentada no art. 57 da Lei 8.443/92.
7.	Feito o resumo dos fatos, peço vênias para divergir parcialmente da solução apresentada pela secretaria instrutora.
8.	Recentemente, ao se debruçar sobre casos semelhantes ao que ora se analisa, esta Corte passou a adotar a data da edição da Portaria do Ministério do Turismo 153/2009, de 6/10/2009, como marco a ser avaliado para verificar a partir de que momento é razoável exigir a apresentação de recibos assinados pelos artistas ou por seus representantes legais diretos na prestação de contas de convênios, uma vez que o art. 17, § 2º, do aludido normativo tornou explícita a exigência de tais documentos (Acórdãos 11787/2020, 12494/2020 e 13372/2020, todos da 1ª Câmara) :
'Art. 17 - (...) § 2º O convenente deverá exigir do contratante dos artistas e/ou bandas e/ou grupos documento comprobatório do efetivo recebimento do cachê por parte dos mesmos, a ser apresentado no ato da prestação de contas.' 
9.	Observo que o termo de convênio em questão foi assinado em 9/6/2009, quando a Portaria-MTur 153/2009 ainda não havia sido publicada. Assim, ao aplicar a jurisprudência desta Corte ao caso concreto, reputo que os recibos dos cachês assinados pelas atrações musicais Santanna e Maciel Melo não devem compor o rol de documentos a serem exigidos da responsável para que se ateste o nexo de causalidade entre a verba conveniada e o objeto realizado.
10. Por conseguinte, entendo que os documentos existentes no feito são suficientes para demonstrar o liame entre os recursos públicos destinados ao pagamento dos cachês e as apresentações realizadas, haja vista a presença de nota fiscal e cheques emitidos para o pagamento da empresa W. Som & Eventos Ltda., as cartas de exclusividade designando a intermediária como representante dos artistas para as datas do evento (peça 8, p. 54 e 55) e extratos bancários da conta específica, razão pela qual o montante de R$ 58.000,00 não deve compor o débito a ser cobrado da ex-prefeita.
11. No que concerne à não comprovação da execução física dos serviços de mídia em TV, perfilho as conclusões da unidade técnica, no sentido de que a responsável não logrou demonstrar que tais itens foram efetivamente realizados. Dessa forma, é escorreita a proposta de julgar irregulares as contas da gestora, condená-la ao ressarcimento da quantia de R$ 5.980,00, atualizada monetariamente e acrescida de juros de mora, e lhe aplicar a multa prevista no art. 57 da Lei 8.443/92.
12. Ante o exposto, este representante do Ministério Público de Contas manifesta-se parcialmente de acordo com a proposta de encaminhamento lançada na instrução de peça 31, sugerindo apenas que o débito a ser cobrado corresponda ao valor dos serviços de mídia em TV, no total de R$ 5.980,00, cuja execução física não foi comprovada na prestação de contas do Convênio 394/2009."
É o Relatório.

Raphael Parente Oliveira (26433/OAB-PE), entre outros, representando Cleide Maria de Souza Oliveira.

Subprocurador-Geral Paulo Soares Bugarin.

TOMADA DE CONTAS ESPECIAL. MINISTÉRIO DO TURISMO. CONVÊNIO. IMPUGNAÇÃO DAS DESPESAS INCORRIDAS COM OS RECURSOS FEDERAIS TRANSFERIDOS. NÃO COMPROVAÇÃO DA BOA E REGULAR EXECUÇÃO FINANCEIRA DO OBJETO PACTUADO. CITAÇÃO. PARCIAL REJEIÇÃO DAS ALEGAÇÕES DE DEFESA. EVENTUAL AUSÊNCIA DE MÁ-FÉ DA RESPONSÁVEL NO PRESENTE PROCESSO. FIXAÇÃO DE NOVO E IMPRORROGÁVEL PRAZO PARA O RECOLHIMENTO DO DÉBITO. PROSSEGUIMENTO DO FEITO. COMUNICAÇÃO.

TOMADA DE CONTAS ESPECIAL (TCE)

Secretaria de Controle Externo de Tomada de Contas Especial (Secex-TCE).

Trata-se de tomada de contas especial instaurada pelo Ministério do Turismo (MTur) em desfavor de Cleide Maria de Souza Oliveira, como então prefeita de Pesqueira - PE (gestão: 2009-2012) , diante da impugnação dos dispêndios inerentes ao Convênio n.º 394/2009 destinado à realização do projeto intitulado como "Festa de São João" sob o valor original de R$ 110.000,00 pelo aporte de R$ 100.000,00 em recursos federais e R$ 10.000,00 em recursos da contrapartida, tendo a vigência do ajuste sido estipulada para o período de 9/6 a 23/10/2009.
2.	Como visto, a partir do Relatório de Tomada de Contas Especial n.º 653/2014 (Peça 1, p. 130-134) , o tomador de contas assinalou a anunciada responsabilidade em desfavor de Cleide Maria de Souza Oliveira pelo dano ao erário sob o valor original de R$ 100.000,00 diante da impugnação das despesas incorridas com os recursos federais destinados ao aludido projeto.
3.	Por esse ângulo, no âmbito do TCU, a então Secex-PE passou a promover a citação da aludida responsável para apresentar as suas alegações de defesa ou recolher o correspondente débito em face da não comprovação da execução dos itens de serviço em infraestrutura de cervejaria coberta, atrações musicais (Santanna e Maciel Melo) e inserção de mídia na TV local, com a falha na contratação dos artistas por inexigibilidade diante da ausência do contrato de exclusividade junto ao suposto empresário, além da não apresentação de notas fiscais e recibos em nome das bandas, com a assinatura pelos seus representantes legais ou pelos seus empresários exclusivos, impedindo, desse modo, o estabelecimento do nexo causal entre as despesas efetuadas com os recursos recebidos e a execução financeira do objeto pactuado.
4.	De toda sorte, por intermédio do seu representante legal, Cleide Maria de Souza Oliveira apresentou, em suma, as seguintes alegações de defesa: (a) o objeto pactuado teria sido executado em conformidade com o plano de trabalho previsto; (b) a contratação por inexigibilidade de licitação não seria irregular, já que envolveria os artistas consagrados pelo meio musical, nos termos do art. 25, III, da Lei n.º 8.666, de 1993; e (c) a apresentação adicional da documentação teria sido feita por meio de contratos, fotografias, declaração de gratuidade do evento, cartas de exclusividade, notas fiscais, extratos bancários, entre outros documentos, buscando comprovar a efetiva realização do aludido evento.
5.	De todo modo, após a análise final do feito, a Secex-TCE propôs a irregularidade das contas de Cleide Maria de Souza Oliveira para condená-la ao pagamento do débito sob o valor original de R$ 65.682,00, além de lhe aplicar a multa prevista no art. 57 da Lei n.º 8.443, de 1992.
6.	Por seu turno, o Parquet especial manifestou a sua parcial anuência à aludida proposta da unidade técnica, tendo destacado, todavia, que o referido Convênio n.º 394/2009 seria anterior à Portaria MTur n.º 153, de 2009 e, por esse ângulo, o débito ficaria supostamente restrito aos itens de serviço sem a necessária comprovação sobre a execução física do ajuste em face, por exemplo, da aludida ausência da mídia na TV.
7.	O TCU pode incorporar o parecer da unidade técnica a estas razões de decidir, sem prejuízo, todavia, de, no presente momento, promover a prévia fixação do novo e improrrogável prazo para o recolhimento do correspondente débito em prol da aludida responsável.
8.	Eis que, como assinalado pela Secex-TCE, subsistiria a falta de efetiva comprovação sobre a boa e regular aplicação dos recursos federais repassados, a despeito da eventual execução física do objeto pactuado ter sido parcialmente comprovada, a partir da apresentação de documentos sobre a realização dos itens de serviço em infraestrutura do evento e apresentação dos artistas musicais (Santanna e Maciel Melo) , além da declaração sobre a gratuidade do evento e dos atestados de autoridades policiais sobre a realização da aludida "Festa de São João".
9.	Ocorre, todavia, que não teria sido adequada e efetivamente comprovada a execução do item de serviço em mídia na TV local em função, aí, da ausência de encaminhamento da cópia do material de divulgação e da declaração do veículo televisivo, com a assinatura pela emissora, tendo o aludido item de serviço sido alvo, inclusive, da ressalva apontada no Parecer de Reanálise n.º 1052/2013 do MTur (Peça 1, p. 89-92) e da reprovação pela Nota Técnica n.º 061/2014 (Peça 1, p. 97-104) .
10.	Não fosse o bastante, também subsistiria a indevida contratação direta da W. Som e Eventos Whênio Thiago Alencar dos Santos pela malsinada inexigibilidade de licitação em dissonância com o art. 25, III, da Lei n.º 8.666, de 1993, resultando na ausência de efetiva comprovação sobre os valores pagos no evento, além de não ter sido comprovado o direito de exclusividade sobre os correspondentes artistas, nem demonstrado, tampouco, que os valores pagos à referida empresa intermediária corresponderiam aos efetivamente pagos aos artistas, e, assim, restou evidenciada a ausência do nexo causal entre aludidos recursos federais aportados e os supostos dispêndios incorridos no ajuste, resultando na subsistência, então, do consequente dano ao erário.
11.	Por essa linha, em plena consonância com os outros casos semelhantes já julgados pelo TCU, subsistiriam as falhas nos supostos dispêndios incorridos em favor da aludida empresa intermediária, com a evidente violação à exigência prevista pelo Parágrafo Primeiro da Cláusula Sétima do termo de convênio, ao estabelecer que os pagamentos efetuados com os recursos federais no convênio deveriam promover a efetiva identificação do beneficiário final ante a obrigatoriedade de depósito na sua conta bancária (Peça 8, p. 112) .
12.	Bem se lembra, nesse ponto, que, ao responder à consulta sobre a exigência dos aludidos contratos de exclusividade, o Plenário do TCU prolatou o Acórdão 1.435/2017 pela seguinte linha:
" (...) 9.2. responder ao consulente que:
9.2.1. a apresentação apenas de autorização/atesto/carta de exclusividade que confere exclusividade ao empresário do artista somente para o (s) dia (s) correspondente (s) à apresentação deste, sendo ainda restrita à localidade do evento, não atende aos pressupostos do art. 25, inciso III, da Lei 8.666/1993, representando impropriedade na execução do convênio;
9.2.2. do mesmo modo, contrariam o sobredito dispositivo legal as situações de contrato de exclusividade - entre o artista/banda e o empresário - apresentado sem registro em cartório, bem como de não apresentação, pelo convenente, do próprio contrato de exclusividade;
9.2.3. tais situações, no entanto, podem não ensejar, por si sós, o julgamento pela irregularidade das contas tampouco a condenação em débito do (s) responsável (is) , a partir das circunstâncias inerentes a cada caso concreto, uma vez que a existência de dano aos cofres públicos, a ser comprovada mediante instauração da devida tomada de contas especial, tende a se evidenciar em cada caso, entre outras questões, quando:
9.2.3.1. houver indícios de inexecução do evento objeto do convênio; ou
9.2.3.2. não for possível comprovar o nexo de causalidade, ou seja, que os pagamentos tenham sido recebidos pelo artista ou por seu representante devidamente habilitado, seja detentor de contrato de exclusividade, portador de instrumento de procuração ou carta de exclusividade, devidamente registrados em cartório."
13.	De igual sorte, em sintonia, entre outros, com os Acórdãos 1.194/2009 e 3.991/2015, da 1ª Câmara, os Acórdãos 27/2004, 6.235/2013 e 3.223/2017, da 2ª Câmara, e os Acórdãos 11/1997 e 997/2015, do Plenário, a jurisprudência do TCU estaria firmada no sentido da pessoal responsabilidade do gestor pela comprovação da boa e regular aplicação dos recursos federais, submetendo todo aquele que administra os recursos públicos ao dever de demonstrar o correto emprego dos valores federais, nos termos do art. 70, parágrafo único, da Constituição de 1988 e do art. 93 do Decreto-Lei n.º 200, de 1967.
14.	Por esse ângulo, diante da não comprovação do nexo causal entre os valores federais repassados e os dispêndios supostamente incorridos no aludido convênio, a ausência de elementos suficientes para demonstrar a boa e regular aplicação dos aludidos recursos federais resultou na confirmação da presunção legal de dano ao erário a partir da irregular aplicação de recursos federais destinados ao aludido projeto e, assim, subsistiria a responsabilidade de Cleide Maria de Souza Oliveira sobre o correspondente débito.
15.	Importante registrar, nesse ponto, que, como indicado no item 34 do parecer da unidade técnica (Peça 31) , o aludido débito decorre da ausência de efetiva comprovação dos dispêndios no item de serviço em mídia na TV local, com o pagamento para a JAK Criações de Artes e Comunicações Ltda. - ME (Nota Fiscal n.º 78 sob o valor de R$ 5.980,00 à Peça 25, p. 112) , e no item de serviço para a contratação das atrações musicais (Santanna e Maciel Melo) , com o pagamento em favor da aludida empresa intermediária (W. Som e Eventos Whênio Thiago Alencar dos Santos pelas Notas Fiscais n.º 113 e n.º 114 sob os valores de R$ 30.000,00 e R$ 28.000,00, respectivamente, à Peça 25, p. 114 e 118) , de tal sorte, assim, que, a partir da exclusão da contrapartida, o valor total do débito em R$ 63.980,00 deveria ser reduzido para o valor de R$ 57.582,00, e não de R$ 65.682,00 como indicado no item 39 do parecer da unidade técnica; devendo ser anotado o presente agradecimento ao Exmo. Sr. Procurador do MPTCU Júlio Marcelo pela sugestão apresentada ao Ministro-Relator para a explicitação desse cálculo.
16.	Ocorre, então, que, como a falta de comprovação da boa e regular aplicação dos aludidos recursos federais estaria mais voltada a irregularidade na execução financeira do ajuste sob esse valor de R$ 57.582,00, sobressairia a plausibilidade de, no presente momento, o TCU promover a fixação do novo e improrrogável prazo para o recolhimento do correspondente débito, diante da ausência de eventual má-fé por parte da aludida responsável no presente processo.
17.	Não subsistiria, de todo modo, a eventual necessidade de promover o retorno do presente processo para buscar a citação de outros eventuais responsáveis, estando esse entendimento, aliás, em plena sintonia com a jurisprudência fixada pelo TCU a partir, por exemplo, dos Acórdãos 4.002/2020 e 5.297/2013, da 2ª Câmara, e dos Acórdãos 1.170/2017 e 1.223/2015, do Plenário, já que a ausência dessa nova citação não resultaria em prejuízo à defesa da atual responsável, não só porque o presente processo já estaria em plenas condições de efetivo julgamento pelo TCU, mas também porque a solidariedade passiva seria legalmente erigida em favor do ente estatal credor, e não das eventuais pessoas privadas devedoras, podendo, se for o caso, a atual condenada ajuizar a superveniente ação regressiva em desfavor de outros eventuais responsáveis supostamente coobrigados.
18.	Diante, portanto, dos elementos de convicção até aqui obtidos neste processo, o TCU pode passar a promover, no presente momento, a fixação do novo e improrrogável prazo para o recolhimento do correspondente débito sob o valor original de R$ 57.582,00 por Cleide Maria de Souza Oliveira.
Ante o exposto, ao destacar o aludido agradecimento ao Exmo. Sr. Procurador do MPTCU Júlio Marcelo de Oliveira pela sugestão apresentada em prol da melhor explicitação do cálculo para o correspondente débito, pugno pela prolação do Acórdão ora submetido a este Colegiado.
TCU, Sala das Sessões, em 7 de junho de 2022.
Ministro-Substituto ANDRÉ LUÍS DE CARVALHO 
Relator